【裁判字號】    97,訴,775
【裁判日期】    980505
【裁判案由】    誣告
【裁判全文】
臺灣臺北地方法院刑事判決               97年度訴字第775號
公  訴  人  臺灣臺北地方法院檢察署檢察官
被      告  甲○○
選任辯護人  法律扶助律師  王啟安律師
上列被告因誣告案件，經檢察官提起公訴（95年度偵字第22184
號），本院判決如下：
    主  文
甲○○意圖他人受刑事處分，向該管公務員誣告，共貳罪，各處
有期徒刑壹年，均減為有期徒刑陸月；應執行有期徒刑拾月。
    事  實
一、甲○○與乙○○原為夫妻，丙○○則為乙○○之胞弟，嗣甲○○、乙○○感情不睦，乙○○乃以甲○○對之有家庭暴力
    行為等事由提起離婚訴訟，丙○○有協助乙○○處理該訴訟
    的相關事宜，甲○○因此對乙○○、丙○○心生不滿，明知
    其所有彰化銀行松山分行帳戶000000000000號內的款項，並
    無任何遭盜領之情，竟意圖使乙○○、丙○○受刑事處分，
    於民國93年4月14日，向有偵查犯罪權限之臺灣臺北地方法
    院檢察署，虛稱「乙○○、丙○○於90年間偷我的彰化銀行
    松山分行存摺及印鑑章，並盜領60萬元（新臺幣，以下同）
    存款」之不實情節，藉以向該管公務員提出申告，而誣指乙○○、丙○○涉嫌竊盜罪嫌，該案經臺灣臺北地方法院檢察
    署檢察官先後以93年度偵字第14298號、94年度偵續字第109
    號為不起訴處分，並經臺灣高等法院檢察署以94年度上聲議
    字第3750號駁回再議而確定。
二、於民國93年4月20日，甲○○與乙○○、丙○○就前揭離婚
    訴訟前往臺灣士林地方法院，庭訊結束後，丙○○因故與甲○○產生口角爭執，甲○○因此心生不滿，明知其當日並無
    任何遭毆打成傷之情，竟另行起意，意圖使乙○○、丙○○
    受刑事處分，於93年5月28日向有偵查犯罪權限之臺灣士林
    地方法院檢察署，虛構「93年4月20日在士林法院法庭外，
    我開完庭出來，丙○○就出手打我，是乙○○叫丙○○打我
    的」之不實情節，藉以向該管公務員提出申告，而誣指乙○○、丙○○涉嫌傷害罪嫌，該案經臺灣士林地方法院檢察署
    檢察官以93年度偵字第7513號、9850號、9851號為不起訴處
    分，並經臺灣高等法院檢察署以94年度上聲議字第792號駁
    回再議而確定。
三、案經被害人乙○○、丙○○訴由臺灣臺北地方法院檢察署檢
    察官偵查後起訴。
    理  由
一、以下本院援引之人證或物證，當事人均同意作為證據使用，
    且於本院審理期日提示時，均未聲明異議，經本院審認結果
    ，尚無不得為證據之情形，且以之作為證據尚屬適當，依刑
    事訴訟法第159條之5之規定，均認有證據能力，合先敘明。
二、訊據被告甲○○矢口否認有誣告之犯行，辯稱：伊發現該帳
    戶遭盜領後有質問丙○○，丙○○說是他叫乙○○去提領的
    ，伊才對乙○○、丙○○提出申告；而93年4月20日當天，
    伊確實有聽到乙○○叫丙○○動手，而丙○○確有出手毆打
    伊成傷，伊才對乙○○、丙○○提出申告，伊並未虛構事實
    云云。惟查：
    (一)被告確有於93年4月14日、93年5月28日，分別向臺灣臺北
      地方法院檢察署、臺灣士林地方法院檢察署以前揭事由對
      乙○○、丙○○提出申告，而各該案件經檢察官偵查結果
      均為不起訴處分確定等情，業據本院依職權調閱各該偵查
      案卷（臺灣臺北地方法院檢察署94年度偵續字第109號卷
      ，臺灣士林地方法院檢察署93年度偵字7513號卷）核閱屬
      實。
    (二)被告有前揭彰化銀行松山分行帳戶，該帳戶於90年1月11
      日匯入60萬元後，於90年1月12日、同年月15日，分別以
      存摺提領57萬元、2萬元，90年1月20日、同年3月12日，
      分別以提款卡提領5千元、3千元、2千元（共計1萬元，其
      中7元是跨行提領的手續費），則有該帳戶之交易資料、
      客戶資料查詢表及取款憑條等件（見臺灣臺北地方法院檢
      察署93年度發查字第1170號卷第3至6頁）附卷可稽。其中
      90年1月12日提領57萬元，則是被告與乙○○一同前往，
      由乙○○書寫提款條提領，並將50萬元匯款與戊○○，以
      清償先前之借款等情，則據被害人乙○○於本院審理時以
      證人身分結證屬實，此與證人戊○○於本院審理時所述：
      伊是乙○○的姊夫…伊先借給他們一百萬元，伊就匯錢給
      乙○○，過了一段時間，乙○○就還伊五十萬元，還伊五
      十萬元時，乙○○有打電話跟伊說錢要還伊，要用匯款到
      伊戶頭裡面，當時她先生也有在旁邊跟伊講話，當時伊就
      把二信的帳號給乙○○，他就匯款還伊錢等語（見本院98
      年3月24日審判筆錄），互核一致。證人戊○○所述借款
      一事，則有澎湖縣第二信用合作社89年4月8日之100萬元
      匯款憑條可按，而當天提領款項匯還證人戊○○乙情，亦
      有匯款憑條、澎湖縣第二信用合作社之對帳單可憑（以上
      見臺灣臺北地方法院檢察署93年度發查字第1170號卷第7
      頁，94年度偵續字第109號卷第62、63頁）。至於90年1月
      15 日存摺提領2萬元，及其後的提款卡提領共計1萬元，
      被害人乙○○、丙○○就此於本院審理時以證人身分均結
      證稱：對此等款項提領均不知情，亦未提領過等語明確（
      見本院98年3月24日審判筆錄）。依卷附取款憑條所載，
      前揭存摺提款均需填載暗碼「1236」。而依被告於提出本
      件申告時所自承：伊向來都親自處理提款事宜、（該存摺
      及使用之印章平日何人保管？）伊自行保管，都放置在屋
      內之桌內（抽屜內），該提款卡由伊使用，密碼為2556，
      該提款卡均放置存摺內，伊以前有領過、伊不清楚被告2
      人（即乙○○、丙○○）是否知道伊提款卡的密碼等語（
      以上見臺灣臺北地方法院檢察署93年度發查字第1170號卷
      第2頁反面，93年度偵字第14298號卷第18頁，94年度偵續
      字第109號卷第66頁）。則以該帳戶的存摺、提款卡、印
      章及密碼都是由被告本人保管，且存摺提款的暗碼與提款
      卡的密碼，又是被告所設定的2組不同數字，若非被告同
      意授權或親自提領，他人實在無從據以提領帳戶內的款項
      。況且，依被告於提出本件申告時所供述：91年7月伊才
      知道乙○○、丙○○於90年間偷伊放在福德街戶籍地的彰
      化銀行松山分行存摺及印鑑章，並盜領60萬元存款，伊太
      太有對伊聲請保護令並正與伊離婚訴訟中等語（見臺灣臺
      北地方法院檢察署93年度發查字第1170號卷第2頁），可
      見被告與董美玉已經感情不睦，又因離婚訴訟而與董美玉
      、丙○○二人產生爭執，若被告真於91年7月間發現本件
      盜領款項之情，理當立即提出申告，何以竟會遲至93年4
      月14日才提出申告？綜上各情，在在均足以證明被告所有
      彰化銀行松山分行帳戶確在其保管之中，此期間並無任何
      遭盜領之情事，被告明知此情，卻因事後與乙○○、丙○○間情感交惡，才會在其後的93年4月14日，虛捏前揭乙○○、丙○○盜領款項之不實情節，藉此提出刑事告訴，
      是被告具有誣告乙○○、丙○○而使其等受到刑事訴追、
      處罰之犯意及意圖，至為明確。
    (三)被告雖辯稱：伊發現帳戶遭到領後，有質問過丙○○，是
      丙○○說叫乙○○提領的，伊才會提出本件告訴云云，被
      告之選任辯護人則以：本件戊○○是將借款匯入乙○○帳
      戶內，故借貸關係是存在戊○○與乙○○間，與被告無關
      ，被告不可能會提領帳戶內的款項，故乙○○從被告帳戶
      內提領款項向戊○○清償，被告因此對乙○○提出告訴，
      並非全無所憑等為由，而否認被告有誣告之犯意。然查：
      1.依被害人丙○○於本院審理時以證人身分所述：（你是
        否曾向被告表示過說你指示乙○○持被告前開彰化銀行
        松山分行帳戶提領這筆錢？）伊從不知道有這件事，也
        沒有跟被告說過這件事情等語，不僅明確證稱並無被告
        前揭所指之事。而該帳戶於90年1月11日存入60萬元後
        ，此款項隨即遭分次提領一空，且被告其後又已經與乙○○、丙○○交惡，俱如前述。是若真如被告所稱發現
        遭盜領後有質問過丙○○，以雙方已經交惡的情況下，
        實難想像丙○○膽敢向被告自承有盜領之事而不怕遭追
        究犯罪，況且被告又在事隔1年餘後才提出申告，在在
        均不合情理，甚明。從而被告辯稱：因為丙○○坦承叫
        乙○○提款才提出本件申告云云之辯解，顯非事實，自
        難憑信。
      2.依卷附之戊○○匯款憑條，雖此部分的款項是匯入乙○○的銀行帳戶。然依證人乙○○、戊○○於本院審理時
        經隔離訊問後，均一致證稱是因被告與乙○○夫妻二人
        共用所需才向戊○○借款。參以乙○○前揭以存摺提領
        57萬元後，隨即將50萬元匯還給戊○○，已如前述，而
        依證人乙○○、戊○○於本院審理時所述，該借款並未
        約定利息，亦未約定償還期限，若真是乙○○擅自提領
        57 萬元，以乙○○當時生活困窘急需資金，何以不供
        己使用，卻立即匯還50萬元給戊○○？顯見該款項確是
        借予被告及乙○○夫妻二人所用，故在被告彰化銀行松
        山分行帳戶內匯入60萬元後，才會由被告授意乙○○提
        領，以清償戊○○的借款，是被告辯稱不可能讓乙○○
        提領款項以清償戊○○的借款云云，難以憑採。
      3.被告之選任辯護人雖以乙○○、戊○○於本院審理時所
        述的借款緣由不同，而否認其等所述借款與夫妻二人共
        用的真實性。按證人之陳述有部分前後不符，或相互間
        有所歧異時，究竟何者為可採，法院仍得本其自由心證
        予以斟酌，非謂一有不符或矛盾，即應認其全部均為不
        可採信（最高法院74年臺上字第1599號判例要旨參照）
        。查，依證人乙○○、戊○○於偵查中所述，均一致陳
        稱是因為夫妻二人生活困難所需才借款等語（見94年度
        偵續字第109號卷第57至58頁），於本院審理時經隔離
        訊問後，證人乙○○就此部分的陳述仍屬同一，證人戊○○卻改稱：是因為抽籤抽到國民住宅，買房子需要錢
        等語，本院審酌該借款迄今已有數年，證人此部分所述
        互有出入，無非係因記憶模糊所致，然所述是因夫妻二
        人所共用而借貸的重要基本事實，陳述均屬一致，且此
        部分事實又有如前述可信之處，是此部分不一之處，既
        無礙於前揭事實之認定，辯護人執此為由，遽以否認證
        人乙○○、戊○○全部之證述均屬不實，按前所述，自
        無足取。
      4.綜上，被告所有彰化銀行松山分行帳戶確在其保管之中
        ，並無任何遭盜領，此為被告親身經歷事項，自無懷疑
        、誤會之可能，被告卻以前開客觀上絕無誤會、懷疑可
        能之不實情節誣指乙○○、丙○○人涉嫌竊盜，則被告
        主觀上顯然具備誣告故意。
    (四)被告與乙○○、丙○○確有就前揭離婚訴訟前往臺灣士林
      地方法院，庭訊結束後，丙○○雖與甲○○產生口角爭執
      ，然丙○○並無任何毆打被告成傷的行為等情，則分據被
      害人乙○○、丙○○於本院審理時以證人身分結證明確，
      此與證人即乙○○該離婚訴訟的委任律師丁○○於本院審
      理時所述：…當天伊在跟乙○○講話時，被告就對著乙○○及丙○○一直罵，內容已經不記得了，丙○○有點撐不
      住氣，就對著被告走過去，丙○○往前走，被告就往後退
      ，他們雙方對罵，被告一面往後退，丙○○就一直往前走
      ，退到大門時，伊覺得情況不對，伊上前叫住丙○○，要
      他不要往前走說並且對丙○○說靠近被告會有事情，丙○○就停在感應門的附近沒有繼續往前走，被告就往外走，
      已經走到門外，繼續罵，並叫丙○○出來，丙○○被我叫
      住，被告就退到門外的階梯下，站在地上，又罵了兩句，
      接著被告就自己坐下來坐在地上，並且大喊打人（台語）
      救人（台語），這種話他重複叫，後來地院的法警走過來
      ，對雙方說不要在這邊鬧，被告就對法警說丙○○打他，
      法警說又沒有打你，叫被告不要再鬧，被告就站起來離開
      ，（在你所見聞的過程中，丙○○當時有無與被告肢體上
      的接觸？）伊沒有看到，因他二人壹個在門內，壹個在門
      外，所以丙○○跟被告並無任何的身體上的碰觸等語（見
      本院98年4月21日審判筆錄），互核一致。是以當天開庭
      經過，既為被告親身經歷之事，實無誤認或誤會之可能，
      則其明知當天並無任何遭毆打成傷之情，卻因庭訊結束後
      與丙○○產生口角，而虛捏前揭乙○○教唆丙○○動手毆
      打之不實情節，藉此提出刑事告訴，是被告具有誣告乙○○、丙○○而使其等受到刑事訴追、處罰之犯意及意圖，
      至為明確。
    (五)被告雖一再辯稱：當天確實有遭丙○○動手毆打云云，並
      舉前揭提出申告時檢附之臺北市立忠孝醫院驗傷診斷書（
      見臺灣士林地方法院檢察署93年度偵字第7513號卷第24頁
      ）及本院審理時庭提之照片（附於本院卷）等為證。依被
      告於警詢中所述：丙○○先以拳頭打伊的背部，致伊不支
      倒地，隨即又遭其用拳頭打伊前胸，並用腳踹伊大腿兩側
      及臀部等語，於偵查中所述：丙○○就追到士林法院的大
      門外，還沒有下樓梯，他從後面追來先打伊前面的胸部，
      再打伊的背部，伊倒地後他還用腳踹伊等語（見同上卷第
      15、40頁）。然依卷附被告提出申告時所檢附之診斷書，
      所載的傷害卻為：左胸挫傷3×3公分、右小腿左大腿挫傷
      、右肩紅腫3×3公分，不僅並無被告所指遭毆打背部、用
      腳踹臀部的傷害，且所載傷害的面積，亦明顯與被告所指
      是用拳頭毆打、用腳踹等情相悖。而觀諸被告於本院審理
      時庭提之照片，其上不僅無拍攝日期，且傷勢為臀部瘀傷
      、右手肘擦傷，更明顯與前揭診斷書所載的傷勢不符。則
      若被告當日真有遭毆打成傷，何以竟未能提出與所指相符
      的驗傷證明？參以被告於本院審理時所述：當天丙○○帶
      了一個小弟在法院門口打伊，打的時候伊有大喊救命，警
      察有過來處理說不要打了，當時伊有跟警察說要告他們等
      語（見本院98年3月24日審判筆錄第13頁），若被告真有
      在法院門前遭毆打之情，且已經大聲呼救，並向法警表明
      訴追之意，何以法警就此顯然的刑事犯罪竟未為任何處理
      ，反而任令乙○○、丙○○離去？顯見證人丁○○前揭於
      本院審理時所述：是被告自己坐在地上大喊救命，法警走
      過來，對雙方說不要在這邊鬧，要被告不要再鬧，被告就
      站起來離開等語，確屬實情。是被告辯稱確有遭丙○○毆
      打成傷云云，顯非事實，難以憑信。
    (六)按當事人、代理人、辯護人或輔佐人聲請調查之證據，法
      院認為不必要者，得予駁回之，刑事訴訟法第163條之2第
      1 項定有明文。而待證事實已臻明確無再調查之必要者，
      依該條第2項第3款之規定，即屬不必要調查之證據。本件
      被告及辯護人雖請求調閱彰銀松山分行90年1月15日取款
      憑條為筆跡鑑定、傳喚證人即93年4月20日上午於臺灣士
      林地方法院值勤之法警，然本院依前揭事證即足以證明被
      告有虛構事實誣告之情，是該等證據即無調查之必要，附
      此敘明。
綜上事證，被告前揭否認犯罪之辯解，核屬臨訟飾卸之詞，難以
憑採，被告上開誣告之犯罪事實已經證明，應依法論科。
三、核被告上開所為，均係犯刑法第169條第1項之誣告罪。誣告
    為妨害國家審判權之犯罪，就其性質而論，直接受害者係國
    家，至個人受害，乃國家進行不當審判事務所發生之結果，
    與誣告行為不生直接之關係，故以一訴狀誣告數人，或申告
    數項罪名，均僅成立一誣告罪（最高法院93年度臺上第5628
    號、93年度臺上第2914號判決意旨參照）。從而，本案被告
    雖於前揭申告時同時誣指乙○○、丙○○犯罪，自祇能各論
    以一個誣告罪。誣告罪為妨害國家審判權之罪，直接受害者
    係國家，即國家之審判事務，是被告先後以前揭不實情節誣
    指乙○○、丙○○犯罪後，於警詢、偵查中之指訴，甚至就
    前案之不起訴處分聲請再議，均屬妨害國家之同一審判事務
    ，僅論以一罪，公訴檢察官就此認為應論以連續犯，容有誤
    會。被告為前揭2次申告的時間，已經相隔逾1個月，且被告
    是因其後開庭偶發的口角衝突，被告才會再提出告訴，可見
    二者犯意個別，應予分論併罰。爰審酌被告任意虛構事實對
    被害人乙○○、丙○○提出告訴，不僅浪費訴訟資源，影響
    司法公正，且有使被害人遭受訴追犯罪之風險，更對被害人
    身心造成損害，被告犯罪後又否認犯行未見悔意，犯罪後態
    度不佳等一切情狀，分別量處如主文所示之刑。被告犯罪時
    間在96年4月24日前，合於減刑條件，就所犯上開二罪應依
    中華民國九十六年罪犯減刑條例第2條第1項第3款、第7條之
    規定，減其宣告刑二分之一。被告所犯二罪定應執行刑部分
    ，修正前刑法第51條第5款規定：「數罪併罰，分別宣告其
    罪之刑，依左列各款定其應執行者：五宣告多數有期徒刑者
    ，於各刑中之最長期以上，各刑合併之刑期以下，定其刑期
    。但不得逾二十年。」修正後刑法第51條第5款規定：「數
    罪併罰，分別宣告其罪之刑，依下列各款定其應執行者：五
    宣告多數有期徒刑者，於各刑中之最長期以上，各刑合併之
    刑期以下，定其刑期。但不得逾三十年。」經比較修正前後
    規定之結果，修正後之刑法第51條第5款並無較有利之情形
    ，是依刑法第2條第1項前段規定，自應依修正前刑法第51條
    第5款之規定，定被告應執行之刑。
據上論斷，應依刑事訴訟法第299條第1項前段，刑法第2條第1項
前段、第169條第1項，修正前刑法第51條第5款，中華民國九十
六年罪犯減刑條例第2條第1項第3款、第7條，判決如主文。
本案經檢察官楊冀華到庭執行職務。
中    華    民    國    98    年    5     月    5     日
                  刑事第十三庭  審判長法  官  許泰誠
                                      法  官  陳君鳳
                                      法  官  張文俊
以上正本證明與原本無異。
如不服本判決應於收受送達後10日內向本院提出上訴書狀，並應
敘述具體理由；其未敘述上訴理由者，應於上訴期間屆滿後20日
內向本院補提理由書（均須按他造當事人之人數附繕）「切勿逕
送上級法院」。
                                      書記官  高菁菁
中    華    民    國    98    年    5     月    5     日
附錄本案論罪科刑法條全文：
中華民國刑法第169條
（誣告罪）
意圖他人受刑事或懲戒處分，向該管公務員誣告者，處 7 年以下
有期徒刑。
意圖他人受刑事或懲戒處分，而偽造、變造證據，或使用偽造、
變造之證據者，亦同。


司法院資訊處製作；財團法人民間司法改革基金會備份。
